臺灣高等法院刑事判決　　　　　　　 100年度上易字第1508號
上　訴　人
即　自訴人　莊榮兆
被　　　告　馬英九
　　　　　　李慶義
上列上訴人因瀆職案件，不服臺灣臺北地方法院中華民國100年6
月9日第一審判決（100年度自字第39號），提起上訴，本院判決
如下：
    主  文
上訴駁回。
    理  由
一、按，起訴或其他訴訟行為，於法律上必備之程式有欠缺而其
    情形可補正者，法院應定期間，以裁定命其補正，刑事訴訟
    法第273條第6項定有明文。又提起自訴，應於自訴狀內記載
    被告之姓名、性別、年齡、住所或居所，或其他足資辨別之
    特徵，並應記載犯罪事實及證據並所犯法條，自訴狀應按被
    告之人數，提出繕本，刑事訴訟法第320條第2項第1、2款、
    同條第4 項亦分別定有明文，此乃法律上必備之程式。自訴
    之提起，應委任律師行之；檢察官於審判期日所得為之訴訟
    行為，於自訴程序，由自訴人代理人為之；自訴人未委任代
    理人，法院應定期間以裁定命其委任代理人，逾期仍不委任
    者，應諭知不受理之判決，刑事訴訟法319條第2 項、第329
    條，分別定有明文。次按，修正刑事訴訟法自民國92年9月1
    日施行後，採強制委任律師為代理人之自訴制度，為自訴制
    度之重大變革，旨在限制濫訴，提高自訴品質，當無分別各
    審級而異其適用之理。刑事訴訟法第364 條規定：第二審之
    審判，除本章有特別規定外，準用第一審審判之規定，自亦
    應準用第319條第2項、第329條第1項規定，由律師為代理人
    ，提起第二審上訴；自訴或上訴是否合法，係以提起時之法
    律規定為準，其提起時為法所淮許者，既屬合法之自訴或上
    訴，自不因嗣後法律修正對自訴權有所限制而受影響；訴訟
    繫屬繼續中，訴訟關係固然存在，但一經終局裁判，審級訴
    訟關係即已消滅，從而自訴案件倘經繫屬之第一審或第二審
    法院為終局判決，原有審級之訴訟關係即歸於消滅，當事人
    若提起第二審或第三審上訴，乃繫屬於另一審級之開始，與
    該上訴審發生另一審級之訴訟關係，自訴人應依修正後之規
    定委任律師為代理人；自訴或上訴是否合法，係以提起時之
    法律規定為準；自訴人提起自訴或上訴不合法時，法院得不
    命補正委任律師為代理人（最高法院94年第6、7次刑事庭會
    議決議第壹、參、肆、捌點意旨參照）。
二、上訴意旨詳如附件所載。
三、經查，上訴人即自訴人莊榮兆提起本件自訴，自訴狀內所陳
    被告為「詳卷（詳100.03.01 法治報法官不忠於法律確比畜
    生不如）」，並非指本案卷首所示被告「馬英九、李慶義」
    ，自訴對象為何人不明，亦未表明被告人別、人數、姓名、
    年齡、住所或其他足資辨別之特徵，無從特定審判對象，亦
    未按被告人數提出繕本，而自訴狀內犯罪事實之陳述不明確
    ，無法確悉自訴之犯罪事實為何等情，有其於原審提出之自
    訴狀在卷可稽（原審卷第1 頁）。是以本件上訴人即自訴人
    所提起之自訴，其法律上必備之程式顯有欠缺，經原審法院
    於100年5月4日裁定命自訴人於收受送達後5日內補正，並經
    自訴人於同年月12日收受該裁定，有原審法院送達證書在卷
    可稽（原審卷第4、5頁），上訴人即自訴人雖於同年月25日
    補提「刑事為舊制時點合法自訴免強制律師好法官勿步邵燕
    玲無人性執法當恐龍狀」到院，然其補提之書狀與原自訴狀
    內容大致相同，並未補正裁定所示上揭事項，迄未委任律師
    代理，原審法院乃以本件自訴顯非合法，爰不經言詞辯論，
    逕為諭知不受理判決，經核於法尚無不合。
四、次查，上訴人即自訴人提起本件上訴，其上訴理由雖以憲法
    第16條人民享有訴訟權不因法律變更而遭剝奪，請求撤銷原
    審判決云云，惟按，刑事訴法第319條第2項採強制委任律師
    為代理人之自訴制度，主要目的亦係在保護被害人權益，因
    本法（刑事訴訟法）第161條、第163條等條文修正施行後，
    刑事訴訟改以「改良式當事人進行主義」為原則，在強調自
    訴人舉證責任之同時，若任由無相當法律知識之被害人自行
    提起自訴，無法為適當之陳述，極易敗訴，是立於平等及保
    障人權之出發點，自訴採強制律師代理制度，自有其意義，
    此觀該條92年2月6日修正之立法理由自明。自訴或上訴是否
    合法，係以提起時之法律規定為準，本件上訴人即自訴人莊
    榮兆於100年4月27日提起自訴，故於上開修正刑事訴訟法施
    行後自訴人始提起自訴，依法即應委任律師為代理人，自訴
    人未委任律師為代理人，經原審法院裁定定期間命其委任代
    理人，逾期仍未委任，始諭知不受理判決，既已賦予自訴人
    有依法定程序提起自訴之權利，基於前揭公平審判及保障人
    權之法旨，強制委任律師為代理人即屬符合憲法第23條範圍
    內，對於人民訴訟權實施所為合理之限制，當無剝奪自訴人
    享有憲法第16條訴訟權，是上訴理由所指，難認可採。再查
    ，本件上訴人即自訴人於100年6月22日提起上訴，既在上開
    刑事訴訟法修正後，依同法第364條準用同法第319 條第2項
    之規定及前揭最高法院決議之意旨，亦應委任律師為代理人
    ，惟上訴人即自訴人自訴程序既已違背上開法律程序，自訴
    已屬不合法，參照上開最高法院決議意旨「自訴人提起自訴
    或上訴不合法時，得不命補正委任律師為代理人」，本院爰
    不再裁定命其補正律師為代理人，附此敘明。綜上，原審依
    上開理由，判決本件自訴不受理，核無不合，自訴人依上開
    理由，提起本件上訴，指摘原判決不當，難認可採，本件上
    訴，經核為無理由，自應予駁回，並不經言詞辯論。
據上論斷，應依刑事訴訟法第368條、第372條，判決如主文。
中    華    民    國   100    年    7     月    19    日
                  刑事第九庭審判長法  官  陳貽男
                                  法  官  許必奇
                                  法  官  蔡聰明
以上正本證明與原本無異。
如非刑事訴訟法第三百七十六條所列罪名之案件，如不服本判決
，應於收受送達後10日內向本院提出上訴書狀，其未敘述上訴之
理由者並得於提起上訴後10日內向本院補提理由書（均須按他造
當事人之人數附繕本）「切勿逕送上級法院」。
其餘罪名不得上訴。
                                   書記官  張郁琳
中    華    民    國   100    年    7     月    19    日